【裁判字號】    89,訴,625
【裁判日期】    900105
【裁判案由】    給付貨款
【裁判全文】
臺灣板橋地方法院民事判決  八十九年度訴字第六二五號
    原      告  劉崇保即泰永企業行
    訴訟代理人  謝曜焜律師
    被      告  民泰營造有限公司      住台北縣中和市○○路一二七巷二弄十
                              .
    法定代理人  甲○○                住台北市○○路三七九巷六號
    訴訟代理人  王永春律師
右當事人間給付貨款事件，本院判決如左：
    主    文
被告應給付原告新台幣肆佰玖拾玖萬肆仟參佰伍拾壹元，及自民國八十九年四月二十
日起至清償日止，按年利率百分之五計算之利息。
訴訟費用由被告負擔。
本判決第一項於原告以新台幣壹佰陸拾陸萬伍仟元為被告供擔保後，得假執行。被告
於假執行程序實施前，以新台幣肆佰玖拾玖萬肆仟參佰伍拾壹元為原告供擔保後，免
假執行。
    事    實
甲、原告方面：
  壹、聲明：除擔保金額外，如主文所示。
  貳、陳述：
    一、被告於民國（下同）八十七年六月至七月間，向原告購買混凝土材料，作為
        該公司承攬台灣電力公司澎湖尖山發電廠Ａ三－Ａ標工程之用，陸續與原告
        訂立三份「預定購買材料合約書」。原告並自八十七年六月五日起至同年十
        月三日止，依被告各次要求之數量，陸續交付混凝土材料給被告，所交付之
        數量均符合合約約定。且原告已開立發票交付被告，請款金額共計新台幣（
        下同）一千零九十七萬四千一百六十六元，惟被告僅支付五百九十七萬九千
        八百十五元，迄今尚有四百九十九萬四千三百五十一元貨款未給付，經原告
        多次催討，被告雖不否認已受領上開三千四百餘立方公尺之混凝土，惟卻以
        混凝土試體不合格等藉口，拒不付款。爰依買賣之法律關係，請求如訴之聲
        明。
    二、對被告抗辯所為之陳述：
    （一）原告依兩造簽立之三份契約，出售混凝土之數量各為：二一○公斤部分二
          一○○立方公尺、一四○公斤部分為一二四○立方公尺。而原告實際交付
          被告之混凝土數量共有一四○公斤部分為一二二四立方公尺、二一○公斤
          部分為二三九九點五立方公尺，此有經被告公司人員簽收之混凝土出料單
          可證。又依系爭合約第六條付款方式之約定，被告於原告交貨完畢時，先
          行付款百分之五十，而原告交付予被告之混凝土數量總價為一千零九十七
          萬四千一百六十六元，被告迄今支付之價款已有五百九十七萬九千八百十
          五元，約合總價百分之五十，此亦可證明原告確有交付上述之混凝土。
    （二）合約書第四條固規定原告須提供混凝土之配比設計砂石、水泥、水及效能
          試驗之檢驗單，惟查訴外人啟阜建設工程股份有限公司（下稱啟阜公司）
          先前因向台電公司澎湖工務所承包台電澎湖尖山發電廠工程，有向原告購
          買混凝土，原告已出具「混凝土配比設計試驗報告」予啟阜公司，由啟阜
          轉予台電澎湖工務所，被告遂向台電澎湖工務所請求援用該份試驗報告，
          事經台電澎湖工務所批准援用，被告向原告購買之混凝土因而得以進場澆
          置，是原告上開附隨義務已然履行。
    （三）被告復以原告交付之混凝土測試壓力時，查獲行政大樓一樓地板之試體不
          合格云云，惟查，原告每次交付混凝土給被告時，均必須依台電澎湖工務
          所之指示當場取樣製成試體，隔日拆除試體模後，由雙方會同台電澎湖工
          務所人員在試體上簽名，隨即澆水二十八日，期滿後再取出試體進行抗壓
          強度測試，並由台電澎湖工務所製測試報告存檔。而原告所交付之混凝土
          抗壓強度均經台電澎湖工務所測試合格，並無被告所指抗壓強度不合格之
          情事。
    （四）被告承攬台電澎湖工務所之本件工程，原擬向訴外人「華勇預拌混凝土有
          限公司（下稱華勇公司）購買混凝土，但因該公司斯時尚未辦妥設立登記
          ，遂先向原告購買，並委由華勇公司至原告之隘門工廠取貨。原告於八十
          九年七月十四日呈庭之本件混凝土出料單上「駕駛手」欄之姓名，即係原
          告派駐隘門工廠之職員王瑩依據華勇公司指派之運送車司機姓名予以填載
          者。依原告之統計，駕車前來取貨之司機先後共有王自強等七人，原告已
          查知該七人之身分資料（附件四），其中除邱木生已離職外，其餘六人現
          仍在華勇公司擔任運送司機，鈞院可任意擇其中一人或數人傳喚訊問（或
          囑託澎湖地方法院訊問），即可明瞭。
    （五）另上開出料單上之「承包商現場」欄，亦係被告指派至工地監管取貨者，
          經統計共有金匯國等十人，均為被告公司之員工（金匯國並有名片可證，
          見原證二），其中除鐘立川、蔡哲全外，其餘八人均曾由被告公司向台電
          澎湖工務所報備其各人之職稱（附件五）。嗣後華勇公司完成公司登記後
          ，被告公司即轉向華勇公司購貨，經原告向華勇公司探詢，取得華勇公司
          出售混凝土予被告公司之若干出料單（影本另庭呈），並與原告前已呈庭
          之出料單予以比對，證實兩公司之出料單上「駕駛手」之姓名及「承包商
          現場」欄之簽名有甚多相同者（見附件五），此更能證明原告之出料單上
          「駕駛手」欄所填載之姓名確係被告委由華勇公司派車至原告工廠取貨之
          運送車司機之姓名無誤，其上之「承包商現場」上之簽名亦係民泰公司員
          工之簽名無誤，職是，原告確有交付如起訴狀所示之混凝土數量予被告。
  參、證據：提出合約書三件、存證信函一件、交付貨物明細表一件、數量統計表一
      件、混凝土出料單，混凝土配比設計試驗報告，並請求函詢台灣電力公司澎湖
      工務所，被告有無聲請援用啟阜公司提出之混凝土配比設計檢驗報告？被告向
      原告購買之混凝土壓力強度是否均經測試合格？及請求訊問證人即華勇公司負
      責人翁榮華。
乙、被告方面：
  壹、聲明：駁回原告之訴，如受不利益判決，願供擔保請准宣告免為假執行。
  貳、陳述：
    一、查「預拌混凝土」之買賣依全國之慣例，例由供料商提供運輸車輛之服務，
        其公會所訂之價格已含運費在內。營造公司依法屬承攬及施工，惟因地域遼
        闊得標不定點，除非有相當之數量（約壹拾萬立方公尺），會自行設廠之外
        ，一般均以與當地預拌混凝土廠購買，依地緣關係可確保骨材、砂、石之供
        應及運輸交通問題之無虞及可由供料商甲介幫浦壓送車及搗實工之方便。又
        依一般一程慣例，因混凝土之品質難以控制及試體之製作、測試試體等工作
        必須由混凝土供料商承辦，俟七天、二十八天之試體兩組均通過壓驗後，始
        完成其責任。從而在混凝土運送過程中，買方有權任意抽檢混凝土車之「品
        質」與「數量」。其檢測品質之方法係工地以簡易之「坍度試驗法」測試其
        濃稠（坍度低）稀軟（坍度高）即可得知。而數量檢測則以重量換算之，賣
        方應遵買方要求，於混凝土預拌車出廠後到達工地前，將車會同工地人員前
        往公正第三者地磅公司磅坪重車總重量並作成紀錄，俟該車卸完後再會同空
        車至公正第三者地磅公司磅秤空車重量並予登錄，如此二者重量差即為載運
        重量，再依指定磅數之配比重量反算即可得每車載之立方公尺數。依一般工
        程慣例，除依右述之檢驗方法外，均於混凝土卸車完畢後由工地現場人員簽
        證，故屬工地交料。是故；依右所述，各營造廠囿於人員、機具設備所限，
        均以工地交料，並隨時抽檢及由供料商負責試體之製作至測試壓驗合格為給
        付之首要條件。
    二、又查因混凝土屬大貨物，價值昂貴，以本案實例每立公尺為貳仟玖佰元整，
        以八十七年六月十三日論，每車八立方公尺即式萬參仟貳佰元整，依原告所
        提出料單為五十八車共肆佰陸拾參立方公尺，即壹日即價值達壹佰參拾肆萬
        貳仟柒佰元整，應如何防備不肖廠商偷工減料或防止不肖工程人員與廠商掛
        勾，浮報數量牟取不法利益而造成損失，即應依右述工地交料，隨機檢測，
        核查電腦配比單，最終以施工設計圖中之精算數量比對。
    三、原告竟聲稱彼係「工廠交料」係由被告派車前往載運，且司機均有親筆簽名
        云云，設果或如此，則何需工地現場人員簽證？若果係「工廠取料」既為交
        易完成，貨物出門概不負責，則原告又因何派員隨車製作試體？又何需負責
        品質及試體之試壓通過？寧非矛盾。依一般工程慣例及公平交易原則，買方
        自然有權查驗混凝土品質及數量，惟，若依原告所述「工廠交料」則無非逃
        避查驗並為拒絕查驗之籍口，世上焉有如是之強梁。
    四、又依工程慣例：混凝土若有一車遭查驗有品質不符之事，則自該車起算溯自
        出料第一車均以查驗之磅數給付，其差價由買方扣回外，並由賣方負法律刑
        責，若有數量不符事，則依查驗當車偷減之數量追溯自第一車由買方逕予扣
        回，並由賣方負法律刑責。此例，原告知之甚詳，故強詞為工廠交料，以逃
        避事實。
    五、原告於八十七年六月起迄十月三日止共計交料貳仟貳佰捌拾立方公尺為被告
        員工所精算，原告於八十七年十月十一日（詳細日期以實際驗台電記錄為主
        ）經被告員工會同台電品管員李明富監工員歐陽洲於泰永混凝土廠測試八十
        七年十月三日所澆置之混凝土第一組七天之試體時查獲該試體承壓約二千磅
        即告破碎，除依合約第貳章細則第十四項四款處以罰款壹萬元整之外，依工
        程慣例追溯至出料第一車（加強理由：原告拒絕會同過磅顯有不法意圖），
        經於查獲後原告即避不見面，屢與公司聯絡均不予置理，俟被告求台電鑽心
        確定日期後通知原告始派遣一組人員共二人其中一人為瘖啞同胞，於八十八
        年元月二十日重行鑽心取樣送試後，被告通原告以查獲不符當日組試體結算
        貳仟磅每立方公尺貳仟佰元整，計貳仟貳佰捌拾立方公尺，共計：伍佰玖拾
        貳捌仟元整。
    六、查原告自供料伊始即心存歹意，先以虛偽之言詞鼓動陷被告員工於錯誤判斷
        而訂立完全不合理，不合經驗法則及違背事實之合約，復以不法手段圖牟暴
        利，惟查，真的假不了，假的必有瑕疵，再高明勾串造假終有百密一疏，茲
        陳述如下：
    （一）原告所提之出料單究係三聯單：白、黃、紅或四聯單應請原告述明，該白
          單係第一張正本由其字跡可證，是故第二聯黃單即原告所持有，則若係「
        工廠交料」則應由司機簽收後原告保持乙聯，則不論第一聯或第二聯斷無
          被告現場人員簽收之可能，因其係在「工廠交料」「由司機簽收」。則原
          告所保持之簽單在「承包商現場」、「台電現場」欄應屬空白，而該三聯
          單係水印複寫，不需複寫紙即透印於二、三聯，是故一般第一聯均交付「
          現場」攜回以防變造，惟查其所有之供料單第一欄工程簡號及名稱第二欄
          作業編號及工作項目自第一張至最後一張共約肆佰餘張均皆空白，誠令人
          不可思議，亦不曾見過沒有公司抬頭沒有買賣對象之「出料單」，必備之
          資料一應俱無令人質疑司馬昭之心，欲蓋彌張。
    （二）查混凝土供料單係手寫，其虛實相間極易偽造混淆，而電腦配比單亦可偽
          造，惟設定後其時間之連線無任意變更，一旦啟動電腦，縱中途可加予任
          何指令，惟「時間」無法中斷，故，所有「混凝土出料單」係依據「電腦
          配比單」之結果抄襲其內容後再註明「出廠時間」，而倘若係被告派司機
          「工廠交料」，則於料裝滿後，司機得到指示，將車開駛離裝貨區後停車
          ，下車至辦公室內報告姓名，取得簽單等，必與電腦單之結束時間有一段
          時間差，而由電腦單之下方於出貨後註明車號，則顯係車號乃後加列印「
          註入」電腦單中，則：車輛啟動離開裝貨區至停妥→司機下車→步行進入
          辦公室→報告車號註入電腦單→報告姓名→俟填具妥出料單→交付司機→
          步行→上車→正式離場，其間需時多久？審其出料單係一氣呵成並極整齊
          ，則顯示書寫者已具備認知，惟查，電腦於每車或盤數做一中止後始有數
          量出現，則混凝土數量及累計數量，基本上電腦單應具備，否則以手謄錄
          與計算則較費時，依經驗其間至出廠時間之登錄應超過五分鐘，除非早知
          車號及司機姓名而免去詢間逕自書寫，則：該出廠時間係在辦公室由小姐
          書寫，實際上應為「離開辦公室前之時間」而非「出廠時間」因司機在小
          姐書寫出廠時間之同時並未離開辦公室，俟小姐簽名後再撕下出料單交付
          司機→步行→上車→啟動離廠需時多少？如此，另一疑問：出料單中承包
          商現場所簽之時間係「車輛到達時間」或係「卸貨完畢時間」依規定及經
          驗與慣例，承商現場所簽時間應為卸貨完畢時間，按卸貨之流程係：車輛
          到達，俟前車卸完貨，再調整車輛倒車以尾部與泵壓送車相連→司機下車
          安置卸貨漏斗→司機下車安置卸貨漏斗→司機操控卸貨於泵壓送車之攪拌
          箱→攪拌後由泵壓送車壓送經由管子打出澆置於定點。如此，依裝貨時係
          由空中直接重體注入混凝土車，其電腦記錄每立方尺平均最少約一分鐘，
          則八立方公尺需八分鐘，而卸貨時係需經由泵壓送，其速度必不如裝貨之
          迅速，縱依同速計算則自調車，倒車連結泵車至完成卸貨其單一流程最少
          十分鐘，而自原告工廠至台電尖山電廠工地其係重載且爬坡數百公尺至工
          地為五二公里，以重載平均時速限制四十公里計算，路程需八至十分鐘，
          依此確算每車自司機離開辦公室至卸完貨最少需時二十分鐘，如此，現場
          人員鍾立川、蔡哲全所簽之出料單即有不符，完全違背事實。若稱係車到
          所簽認之時間，則未見數量即予簽字，顯有勾結，則為何不簽在「到達時
          間」欄？況原告準備書二狀第三項第二行最後二字起至第三行：「其中除
          鍾立川、蔡哲全外，其餘八人均向台電報備各人之職」云云，可證原告自
          暴其不實之偽。
    （三）復審混凝土出料單編號000952（檢附原本白、黃單各壹），究係應以何者
          為準，審其時間依右述已有不符，卻因何白單係鍾某簽字而黃單賴某簽字
          ？應係白單第一聯因鍾某以簽字筆簽認而無法複印於第二聯黃單由司機於
          送回第二聯予原告時發現而再至現場由賴某補簽，如此可證：原告稱係被
          告派車在工廠交料，出門貨物數量概不負責，純屬謊言，其必須受「工地
          交料」之慣例完全負責數量、品質，若有爭議或懷疑不法，應受以業主設
          計圖面之計算等拘束已得明證。否則既係司機簽名，工廠交料又何需補簽
          ？若非補簽則寧非證明有重複簽認以少報多之不法？再審原告在庭陳稱其
          有另外供料予中華工程公司，依其第二聯黃單左上角赫然可見透印中華二
          字而予塗抹，而第一聯白單卻無原跡，倘若印證前述補簽或非補簽，若非
          一物二賣？另000957亦同，惟承商現場賴某字跡透印至000968是，到底係
          補簽或司機持黃單要求簽字已有疑問，而兩單之兩車並不相同，司機亦不
          同，車次時間相距十一車，若000957之時間無訛，則透印至編號000968之
          時間又作何解？而司機名字八十七年六月十三日書寫王志強、八十七年十
          月一日書寫王自強，究係何者是真實？兩者必有一假，如是其他即毋庸贅
          述。
    （四）另檢具八十七年九月十九日電腦單與出料單核對，電腦單至14：50：58停
    ０
          止，其數據均為○，以下卻有一段空白，電腦又重新列印14：50：58一立
          方公尺，其車號為561而出料單為八米，兩不相符，而後第六車第一立方
          公尺為14：53：10，停料為14：55：51，三立方公尺，車號為629與出料
          單又不相符，顯係偽造不實，弊情大白，實不足採。
    （五）檢具八十七年九月二十五日電腦單兩張，其第一至三車之電腦單終止時係
          13：48：10第四車開始時13：58：55，其間隔十分鐘卻有兩種版本，其內
          容又分中文、英文不盡相同，莫非原告係使用兩部電腦，僅比一端即可證
          原告膽大妄為虛偽不實。
    （六）另檢具其他供料商：協瀛預拌混凝土公司供料之電腦配比單供參，其中明
          白註明客戶名稱、代號、工程地點、車號、司機姓名、強度、坍度等，其
          註明坍度即為供作現場取樣查驗時之比對依據，反顧原告之電腦單其重要
          項目均付闕如，職是則電腦單如何證明其所供之料係交付被告指定購買所
          用？居心歹惡意圖不法昭然若揭。
    （七）檢具台電規範配比設計影本乙份，依原告出料單註明為「Ｂ」料，比照電
          腦配比單，所採之標準為直徑二點五至三點七五公分之粗骨材（即碎石）
          （已經很大粒了，一般均為六分總即二公分左右之直徑，若石頭太大則側
          牆只有十五公分，排兩層鋼筋再予埋水電管，石頭會下不去）降低一級標
          準，如此每立方公尺原告減少：水泥最少15公斤，砂最少60公斤，石頭多
          出40公斤，則原告以大直徑之碎石增加體積藉以減少水泥、砂之數量，達
          到其偷工減料降低成本不法得利之企圖由數據得證，而其電腦配比單之內
          容亦證明其品質不符規格，不容原告推諉。
    （八）原告以不實之規格偷工減料，經台電公司八十七年十月間，至原告所有之
          泰永公司測試混凝土壓力時，查獲於行政大樓一樓地板之事體不合格在案
          ，詎原告避不見面，雖經被告屢次通知均不予置理，迨至被告遭台電公司
          依約罰款，並謀求鑽心處理以定是否全部敲除後始出面，並執詞強辯。
  七、查系爭之重點係在於原告是否有交付超出設計之不可思議之數量？其品質有
        無符合規格？綜右所述，其拒不提出電腦配比單已屬違背完全舉證之責任，
        依證物顯示原告提供予被告之電腦配比單已不完全真實，而審其出料單均皆
        延後數分，甚有超前之複製自電腦單，復有出料單證物證明  無司機之簽名
        ，可證確係「工地交料」及原告陳述之不實，倘若原告確有如數交付並央託
        議員居間協議，又有何懼於公正第三者之計算？徒彰其不法意圖而已。
   參、證據：提出華勇公司、協瀛公司合約書各一件、存證信函一件、編號000952
       、000968號各一件、八十七年九月二十五日電腦配比單二張、台電規範配比
       設計影本一件為證。
    理    由
一、原告起訴主張被告於八十七年六月至七月間，向原告購買混凝土材料，作為該公
    司承攬台灣電力公司澎湖尖山發電廠Ａ三－Ａ標工程之用，陸續與原告訂立三份
    「預定購買材料合約書」。原告並自八十七年六月五日起至同年十月三日止，依
    被告各次要求之數量，陸續交付混凝土材料給被告，所交付之數量均符合合約約
    定，且原告已開立發票交付被告，請款金額共計一千零九十七萬四千一百六十六
    元，惟被告僅支付五百九十七萬九千八百十五元，迄今尚有四百九十九萬四千三
    百五十一元貨款未給付，爰依買賣之法律關係，請求如訴之聲明等語。被告則以
    ：原告於八十七年六月起迄十月三日止，共計交料二千二百八十立方公尺，此為
    被告員工所精算，每立方公尺二千六百元整，計二仟二百八十立方公尺，共計：
    五百九十二萬八千元。又原告提出之出料單不實：（一）出料單第一欄工程簡號
    及名稱第二欄作業編號及工作項目皆空白，且若係「工廠交料」則應由司機簽收
    後原告保持乙聯，則斷無被告現場人員簽收之可能，則原告所保持之簽單在「承
    包商現場」欄應屬空白。（二）混凝土出料單係依據「電腦配比單」之結果抄襲
    其內容後再註明「出廠時間」，以司機裝載時間、離開工廠至工地現場之路程時
    間、卸載時間等推算每車自司機離開辦公室至卸完貨最少需時二十分鐘，是現場
    人員所簽之出料單時間上即有不符，完全違背事實。（三）混凝土出料單編號
    000952號，其時間依右述已有不符，且因何有由鍾某簽字及賴某簽字之不同？另
    編號000957號承商現場賴某字跡透印至000968號出料單，兩單之車輛並不相同，
    司機亦不同，且車次時間相距十一車，倘若000957之時間無訛，則透印至編號
    000968之時間又作何解？（四）另檢具八十七年九月十九日電腦單與出料單核對
    ，電腦單至14：50：58停止，其數據均為○，以下卻有一段空白，電腦又重新列
    印14：50：58一立方公尺，其車號為561而出料單為八米，兩不相符，而後第六
    車第一立方公尺為14：53：10，停料為14：55：51，三立方公尺，車號為629 與
    出料單又不相符。另八十七年九月二十五日電腦單兩張，其第一至三車之電腦單
    終止時係13：48：10第四車開始時13：58：55，其間隔十分鐘卻有兩種版本，其
    內容又分中文、英文不盡相同。且其他供料商：協瀛預拌混凝土公司供料之電腦
    配比單其中明白註明客戶名稱、代號、工程地點、車號、司機姓名、強度、坍度
    等，其註明坍度即為供作現場取樣查驗時之比對依據，反顧原告之電腦單其重要
    項目均付闕如。另原告所供之混凝土與規格不符：（一）原告以不實之規格偷工
    減料，經台電公司八十七年十月間，至原告處測試混凝土壓力時，查獲於行政大
    樓一樓地板之試體不合格在案。（二）依台電規範配比設計，原告出料單註明為
    「Ｂ」料，比照電腦配比單，所採之標準為直徑二點五至三點七五公分之粗骨材
    （即碎石），降低一級標準，原告以大直徑之碎石增加體積藉以減少水泥、砂之
    數量，達到其偷工減料降低成本不法得利之企圖等語，資為抗辯。
二、原告主張被告於八十七年六月至七月間，向原告購買混凝土材料，作為該公司承
    攬台灣電力公司澎湖尖山發電廠Ａ三－Ａ標工程之用之事實，業據原告提出預定
    購買材料合約書三件為證，且為被告所不爭執，堪信原告此部分之主張為真實。
    原告又主張其自八十七年六月五日起至同年十月三日止，陸續交付混凝土材料給
    被告，貨款金額共計一千零九十七萬四千一百六十六元，惟被告僅支付五百九十
    七萬九千八百十五元，尚有四百九十九萬四千三百五十一元貨款未給付等語，並
    提出混凝土出料單為證，惟被告所否認，並以前揭情詞置辯。惟查：
（一）原告所提出之混凝土出料單上，均載明混凝土配比編號、數量、累計數量、出
      廠時間、駕駛手，並有承包商現場人員之簽名。原告主張被告承攬台電澎湖工
      務所之本件工程，原擬向訴外人華勇公司購買混凝土，但因該公司斯時尚未辦
      妥設立登記，遂先向原告購買，並委由華勇公司至原告之隘門工廠取貨，混凝
      土出料單上「駕駛手」欄之姓名，即係原告派駐隘門工廠之職員王琇瑩依據華
      勇公司指派之運送車司機姓名予以填載，出料單上「承包商現場」簽名之人則
      為被告派駐工地現場之人員金匯國、劉志強、賴偉志、賴偉賢、歐晉嘉（又名
      歐至成）、蔡哲全、鐘立川、盧威宏、王進永、張端雲等人等語，證人即華勇
      公司負責人翁榮華於本院囑託台灣澎湖地方法院訊問中證稱：確曾受民泰公司
      （即被告）委託派遣華勇公司之車輛至泰永企業行（即原告）位於隘門之工廠
      載運混凝土。（出料單上之駕駛手）都是華勇公司之司機等語，且華勇公司其
      後就同一工程出售混凝土予被告，華勇公司將混凝土運至被告工地現場時，亦
      均係由被告公司人員金匯國、劉志強、賴偉志、賴偉賢、歐晉嘉等人簽收之事
      實，亦據證人翁榮華於台灣澎湖地方法院訊問時證述無訛，又被告向台灣電力
      股份有限公司（下稱台電公司）澎湖工務所呈報之現場工作人員名單中，確有
      金匯國、賴偉志、賴偉賢、歐至成、蔡哲全、盧威宏、王進永等人，有上開工
      務所八十九年十月七日尖土字第八九一○－○八二九號函附之現場工作人員名
      單在卷足佐，是原告上開主張堪信為真。
（二）被告雖抗辯出料單第一欄工程簡號及名稱第二欄作業編號及工作項目皆空白，
      且若係「工廠交料」則應由司機簽收後原告保持乙聯，則斷無被告現場人員簽
      收之可能，則原告所保持之簽單在「承包商現場」欄應屬空白，及混凝土出料
      單係依據「電腦配比單」之內容再註明「出廠時間」而製作，以司機裝載時間
      、離開工廠至工地現場之路程時間、卸載時間等推算每車自司機離開辦公室至
      卸完貨最少需時二十分鐘，是出料單現場人員所簽收時間，即違背事實云云。
      惟查，混泥土出料單上雖列有「工程簡號及名稱」、「作業編號及工作項目」
      等欄位，但出料單上另載有混凝土配比編號、數量、累計數量、出廠時間、駕
      駛手、承包商現場人員之簽名等事項，且其上所載混凝土係經由被告委託之華
      勇公司載往被告工地，由被告工地人員簽收之事實，已如前述，是混凝土出料
      單上「工程簡號及名稱」、「作業編號及工作項目」等欄位雖為空白，亦不足
      以推認上開混凝土出料單為虛偽。又原告雖於其工廠內將混凝土交由被告委託
      之華勇公司人員運抵工地，惟華勇公司人員將混凝土運抵後，由被告現場人員
      於出料單上簽收，再將出料單交還原告，表示混凝土確實送達，衡情與一般交
      易過程無違，此與兩造約定「履行地」為原告工廠或被告工地無關。又衡諸常
      情，司機裝載貨物出廠至送達工地現場所需時間，要無一定，被告以此爭執出
      料單之真正，亦非足取。
（三）被告復抗辯稱：混凝土出料單編號000952號，有由鍾某簽字及賴某簽字之不同
      云云，惟查，原告所提出之編號000952號混凝土出料單，其上承包商現場欄係
      由賴偉志簽名（簽「賴」字），被告雖另提出相同編號之混凝土出料單，其上
      承包商現場欄則係由鐘立川簽名（簽「立川」字），惟被告亦自承「應係白單
      第一聯因鍾某以簽字筆簽認而無法複印於第二聯黃單，由司機於送回第二聯予
      原告時發現，而再至現場由賴某補簽」等語（見被告八十九年九月十五日答辯
      狀），是上開相同之混凝土出料單上，簽收者或有不同，既或可能係因同一出
      料單之各聯因事後另行補簽所造成，自非得執以否認原告所提出之混凝土出料
      單之真正。
（四）被告又辯稱：八十七年九月十九日「電腦配比單」與混凝土出料單核對有不符
      云云。惟查，原告提供與被告轉交台灣電力公司備查之「電腦配比單」，其所
      記載之每筆資料，均係以一立方公尺為單位，有台電公司澎湖工務所八十九年
      十月七日尖土字第八九一○－○八二九號函附之「計量設備自動紀錄」即電腦
      配比單共八十七頁（自八十七年六月十三日起至八十七年十月三日止）在卷足
      稽，顯見上開配比單係紀錄當時出廠之混凝土，於每一立方公尺中之材料配比
      狀況，與當時實際出廠之混凝土數量多寡無關，從而被告以「電腦配比單於八
      十七年九月十九日十四時五十分五十八秒時記載一立方公尺，混凝土出料單確
      為八立方公尺，兩不相符」云云質疑原告所提混凝土出料單之真正，似有誤解
      。
（五）被告另抗辯稱：原告所供之混凝土與規格不符，經台電公司八十七年十月間，
      至原告處測試混凝土壓力時，查獲於行政大樓一樓地板之試體不合格，且依台
      電規範配比設計，原告出料單註明為「Ｂ」料，比照電腦配比單，所採之標準
      為直徑二點五至三點七五公分之粗骨材（即碎石），降低一級標準，原告以大
      直徑之碎石增加體積藉以減少水泥、砂之數量，達到其偷工減料降低成本不法
      得利之企圖云云，然為原告所否認。經查：被告使用原告提供之混凝土進行台
      灣電力公司澎湖尖山發電廠Ａ三－Ａ標工程之澆置工作，其混凝土之抗壓試體
      強度大部分符合規定，僅八十七年九月二十五日澆置行政大樓一樓地板混凝土
      ，其二十八天試體抗壓強度未達設計強度210kg/cm，但於八十七年十二月十一
      日現場鑽心取樣，送樣及試驗日期為八十七年十二月二十一日，試驗結果合乎
      規定等情，有台電公司澎湖工務所八十九年七月二十五日尖土字第八九０七─
      ０五七九號函在卷供參，是原告所提供之混凝土經被告使用後，雖有一「試體
      」經檢查不合格，惟其後由建物現場鑽心採樣送驗結果，為合乎規定，從而尚
      難認原告所提供之混凝土與規格不符。至被告提出台電公司規範配比設計表（
      被證七），係提供混凝土之配比參考，即為使用碎石伴合混凝土時，其水泥、
      砂、碎石等之配比應為如何之參考，是該表中針對「同一大小」之碎石，均表
      列Ａ、Ｂ、Ｃ三種配比方式，而該表之註一亦載明：（混凝土）伴合時決定最
      大骨材（即碎石）粒徑後，先用Ｂ種配比，加適量之水使其稠度合乎需要，如
      發現含砂量太少則改用Ａ種配比，如顯示含砂量太多則改用Ｃ種配比等語，是
      原告所提混凝土出料單混凝土配比編號欄註明為「Ｂ」，僅係表明該混凝土係
      依何種配比方式伴合而已，與是否偷工減料應無關聯。且查兩造簽定之買賣合
      約書中，並未約定混凝土中應使用何種大小之碎石為材料、依何種配比方式為
      伴合，是被告抗辯原告所提供之混凝土不符規格云云，尚嫌無據。
三、從而被告雖對原告所交付之混凝土之數量、品質有爭執，惟其均未能舉證以實其
    說，所辯尚難採信。是原告本於買賣之法律關係，請求被告支付尚未支付之貨款
    四百九十九萬四千三百五十一元，及自起訴狀繕本送達翌日即八十九年四月二十
    日起至清償日止，按年利率百分之五計算之利息，於法有據，應予准許。
四、兩造陳明願供擔保請為宣告假執行或免為假執行，經核均與規定相符，爰分別酌
    定相當之擔保金額宣告之。
五、因本件事證已臻明確，兩造其餘主張陳述、所提之證據，及被告聲請調閱台電公
    司澎湖工務所之監工日報表部分，均毋庸再予審酌，附此敘明。
結論：本件原告之訴為有理由，依民事訴訟法第七十八條、三百九十條第二項、第三
百九十二條，判決如主文。
中      華      民      國    九十      年      一      月      五      日
                                臺灣板橋地方法院民事第三庭
~B法  官  白光華
右正本證明與原本無異。
如不服本判決，應於判決送達後廿日內，向本院提出上訴狀。
中      華      民      國    九十      年      一      月      八      日
~B書記官  李錦輝


司法院資訊處製作；財團法人民間司法改革基金會備份。
